---
title: "Métodos Cuantitativos II"
subtitle: "Modelos de Volatilidad"
author: 
  - "Alejandro Mosiño - _Universidad de Guanajuato_"
date: "v. 2026.04.25"

knit: (function(inputFile, encoding) {
  rmarkdown::render(inputFile, encoding = encoding, output_dir = "../docs") })

output: 
  ioslides_presentation:
    widescreen: true
    smaller: true
    transition: 0
    slide_level: 3
    css: ../src/custom.css
---

<a class="qmii-footer" href="QMII--05--ARCH.pdf" target="_blank">
  PDF
</a>

## Introducción

### Hechos estilizados (1/3)

Antes, hemos supuesto que la varianza de los errores, \(\sigma^2\), era constante. Sin embargo, las series de tiempo económicas y financieras a menudo violan este supuesto. 

Existen dos hechos estilizados clave que motivan la necesidad de modelos de volatilidad.

### Hechos estilizados (2/3)

<span class="emphasis-blue">Agrupamiento de Volatilidad</span> (**Volatility Clustering**)

Muchas series financieras exhiben períodos de calma seguidos de períodos de alta turbulencia. Los periodos de alta (baja) turbulencia tienden a agruparse.

```{r, echo=FALSE, results="hide", message=FALSE, warning=FALSE, out.width='70%', out.height='60%'}

library(tidyverse)
library(astsa)
library(here)


culer = c('cyan4', 4, 2, 6)


data <- read.csv(here("data", "E320--SP500.csv"))
sp500 <- ts(data$spx, start =c(1994,1,6), frequency = 365)
rtx <- diff(log(sp500))
sq_rtx <- rtx^2

par(mfrow = c(2,1), cex.main=1)
tsplot(rtx, type='o', pch=19, col=culer[1], main="Standard & Poor's 500", xlab="Tiempo", ylab="Log Returns")
tsplot(sq_rtx, type='o', pch=19, col=culer[2], xlab="Tiempo", ylab="Cuadrado de los Log Returns")
dev.off()

```


### Hechos estilizados (3/3)

<span class="emphasis-blue">Colas Pesadas</span> (**Leptokurtosis**)

Las distribuciones de los rendimientos financieros suelen tener colas más pesadas que una distribución normal: los eventos extremos (grandes caídas o subidas) ocurren con más frecuencia de lo que se esperaría bajo normalidad.

```{r, echo=FALSE, results="hide", message=FALSE, warning=FALSE, out.width='70%', out.height='60%'}

library(tidyverse)
library(astsa)

culer = c('cyan4', 4, 2, 6)


rtx_clean <- na.omit(as.numeric(rtx))
mean_rtx <- mean(rtx_clean)
sd_rtx <- sd(rtx_clean)

dens_rtx <- density(rtx_clean)


par(mfrow = c(1, 2), mar = c(5, 4, 4, 2) + 0.1, cex.main=1)


xlim_left <- c(min(rtx_clean), -0.02)
idx_left <- dens_rtx$x >= xlim_left[1] & dens_rtx$x <= xlim_left[2]
ylim_max_left <- max(c(dens_rtx$y[idx_left], dnorm(seq(xlim_left[1], xlim_left[2], length.out=100), mean_rtx, sd_rtx)))

plot(dens_rtx, 
     xlim = xlim_left, 
     ylim = c(0, ylim_max_left * 1.2),
     main = "Cola Izquierda de la Distribución",
     xlab = "Log Returns", ylab = "Densidad",
     lwd = 2, col = "cyan4")
curve(dnorm(x, mean = mean_rtx, sd = sd_rtx), 
      col = "red", lty = "dashed", lwd = 2, add = TRUE)
legend("topleft", legend = c("Empírica", "Normal"),
       col = c("cyan4", "red"), lty = c(1, 2), lwd = 2, bty = "n")

xlim_right <- c(0.02, max(rtx_clean))
idx_right <- dens_rtx$x >= xlim_right[1] & dens_rtx$x <= xlim_right[2]
ylim_max_right <- max(c(dens_rtx$y[idx_right], dnorm(seq(xlim_right[1], xlim_right[2], length.out=100), mean_rtx, sd_rtx)))

plot(dens_rtx, 
     xlim = xlim_right,
     ylim = c(0, ylim_max_right * 1.2),
     main = "Cola Derecha de la Distribución",
     xlab = "Log Returns", ylab = "",
     lwd = 2, col = "cyan4")
curve(dnorm(x, mean = mean_rtx, sd = sd_rtx), 
      col = "red", lty = "dashed", lwd = 2, add = TRUE)

dev.off()

```


### Heteroscedasticidad condicional

Estos hechos estilizados sugieren que _la varianza no es constante a lo largo del tiempo, sino que depende de la información disponible en el pasado_. Esto es la **heteroscedasticidad condicional**

## Modelos ARCH

### Modelos ARCH (1/4)

Sea \(y_t\)  una serie de tiempo que sigue un proceso del tipo:

$$
\begin{align}
y_t &= \mu_t + \varepsilon_t\\
\varepsilon_t & \sim WN(0,\sigma^2)
\end{align}
$$
donde \(\mu_t\) es una función del tiempo (por ejemplo, un proceso ARIMA).

### Modelos ARCH (2/4)

A diferencia de lo que hemos hecho antes, supondremos ahora que:

$$
\begin{align}
\varepsilon_t &= \upsilon_t \sqrt{h_t}\\
\upsilon_t &\sim iid (0,1)\\
h_t &= \alpha_0 + \alpha_1 \varepsilon_{t-1}^2 + \alpha_2 \varepsilon_{t-2}^2 + \dots +  \alpha_m \varepsilon_{t-m}^2\\
\alpha_0&>0; \ \alpha_i \geq 0; \ i=1,\dots,m \\
\end{align}
$$

### Modelos ARCH (3/4)

El supuesto anterior implica que, aunque la varianza no condicional de \(\varepsilon_t\) sigue siendo constante, _la varianza condicional depende de sus valores pasados_. Esto es:

$$
\begin{align}
\mathbb{E}(\varepsilon_t^2|\varepsilon_{t-1},\varepsilon_{t-2},\dots,\varepsilon_{t-m}) 
& = \alpha_0 + \alpha_1 \varepsilon_{t-1}^2 + \alpha_2 \varepsilon_{t-2}^2 + \dots + \alpha_m \varepsilon_{t-m}^2 \\
& =h_t 
\end{align}
$$
En este caso decimos que:

$$
\varepsilon_{t} \sim \text{ARCH}(m)
$$


### Modelos ARCH (4/4)

<span class="emphasis-blue">Nota</span> 


Para que el proceso que sigue \(\varepsilon_t\) _sea estacionario_, es necesario que las raíces del polinomio:

$$
1- \alpha_1 L - \alpha_2 L^2 - \dots - \alpha_m L^m =0
$$
se encuentren _fuera del círculo unitario_. Si todos los \(\alpha_i\) son no-negativos, esto es equivalente a:

$$
\alpha_1 + \alpha_2 + \dots + \alpha_m <1  
$$

Además, en este caso, es fácil demostrar que:

$$
\begin{align}
\sigma^2 &=\mathbb{E}(\varepsilon_t^2) \\
&=\frac{\alpha_0}{1-\sum_{i=1}^m \alpha_i}
\end{align}
$$


### Propiedades de los modelos ARCH: Volatility clustering

Los coeficientes \(\alpha_i\) actúan como _pesos_ que determinan cuánto influyen los choques pasados en la volatilidad actual.

- Si los \(\alpha_i\) son grandes, la respuesta de la varianza condicional a los choques es _persistente_.
- Si los \(\alpha_i\) son pequeños, los efectos de los choques pasados se disipan rápidamente.

Por ejemplo, consideremos un ARCH(1):

$$
h_t = \alpha_0 + \alpha_1 \varepsilon_{t-1}^2
$$

- Si \(\alpha_1\) es grande (cercano a 1), un choque grande en \(\varepsilon_{t-1}\) aumenta \(h_t\) de manera persistente.  
- Esto produce el _agrupamiento de volatilidad_ observado en los datos financieros.  
- Los períodos de alta (baja) varianza tienden a ser seguidos por otros de alta (baja) varianza.

### Propiedades de los modelos ARCH: leptokurtosis

Nota que, aun si \(\upsilon_t \sim N(0,1)\), los errores \(\varepsilon_t\) de un modelo ARCH presentan _colas más pesadas_ que la normal.

Entonces:

- Los valores grandes de \(|\varepsilon_t|\) ocurren con mayor frecuencia de la esperada bajo normalidad.  
- Esto se debe a que \(h_t\) cambia en el tiempo: los periodos con varianza alta generan choques más grandes.

**Nota.** La leptocurtosis en los modelos ARCH surge _endógenamente_ debido a la variabilidad de \(h_t\). No es necesario suponer una distribución no normal de los errores para obtener colas pesadas.




## Modelos GARCH

### Modelos GARCH (1/5)

Los modelos ARCH capturan el agrupamiento de volatilidad, pero pueden requerir muchos rezagos para describir adecuadamente la dinámica de la varianza.

Una forma más parsimoniosa de modelar esta dinámica es permitir que la varianza dependa también de sus propios valores pasados.

### Modelos GARCH (2/5)

Consideremos un modelo GARCH(1,1):

$$
\begin{align}
\varepsilon_t &= \upsilon_t \sqrt{h_t}, \\
\upsilon_t &\sim iid(0,1) \\
h_t &= \alpha_0 + \alpha_1 \varepsilon_{t-1}^2 + \beta_1 h_{t-1}\\
\alpha_0&>0; \ \alpha_1 \geq 0; \ \beta_1\geq 0
\end{align}
$$

Nota que este modelo combina:

- Efectos ARCH: \(\varepsilon_{t-1}^2\)
- Persistencia en la volatilidad: \(h_{t-1}\)


### Modelos GARCH (3/5)

En un modelo GARCH(1,1) la suma \(\alpha_1 + \beta_1\) mide la persistencia de la volatilidad:

- Si es pequeña, los choques se disipan rápidamente
- Si es cercana a 1, los choques afectan la volatilidad por mucho tiempo

Además:

$$
\alpha_1 + \beta_1 < 1
$$

es la condición para que el proceso sea estacionario.

### Modelos GARCH (4/5)

En general, un modelo \(GARCH(r,m)\) se escribe como:

$$
\begin{align}
\varepsilon_t &= \upsilon_t \sqrt{h_t}, \\ 
\upsilon_t &\sim iid(0,1) \\
h_t &= \alpha_0 + \sum_{i=1}^{m} \alpha_i \varepsilon_{t-i}^2 + \sum_{j=1}^{r} \beta_j h_{t-j}\\
\alpha_0&>0; \alpha_i \ge 0; \ \beta_j \ge 0.
\end{align}
$$

Aquí:

- Los términos \(\varepsilon_{t-i}^2\) capturan los choques recientes (efectos ARCH).
- Los términos \(h_{t-j}\) capturan la persistencia de la volatilidad (efectos GARCH).


### Modelos GARCH (5/5)

<span class="emphasis-blue">Nota</span> 

Para que el proceso sea estacionario, se requiere:

$$
\sum_{i=1}^{m} \alpha_i + \sum_{j=1}^{r} \beta_j < 1.
$$

### Propiedades de los modelos GARCH: Volatility clustering

Consideremos un GARCH(\(1,1\)):

$$
h_t = \alpha_0 + \alpha_1\varepsilon_{t-1}^2 + \beta_1h_{t-1},
\qquad \alpha_0>0,\ \alpha_1\ge0, \ \beta_1\ge0.
$$

Observa que:

- Un choque grande en \(\varepsilon_{t-1}\) incrementa \(h_t\).
- A diferencia del modelo ARCH, la volatilidad también depende de su propio pasado \(h_{t-1}\).
- Si \(\alpha_1+\beta_1\) es grande (cercano a \(1\)), este efecto persiste durante varios periodos.
- Los periodos de alta (baja) volatilidad tienden a ser seguidos por otros similares. Esto es el _agrupamiento de volatilidad_.

**Nota.** El término \(\beta_1 h_{t-1}\) extiende la memoria de la volatilidad sin aumentar el número de rezagos del modelo.


### Propiedades de los modelos GARCH: leptokurtosis

Al igual que en los modelos ARCH, aun si \(\upsilon_t \sim N(0,1)\), los errores \(\varepsilon_t\) de un modelo GARCH presentan _colas más pesadas_ que una distribución normal.

Por ejemplo, para un GARCH(\(1,1\)) tenemos que:

- Los valores grandes de \(|\varepsilon_t|\) son más frecuentes que bajo normalidad.  
- La leptocurtosis surge endógenamente de la variabilidad de \(h_t\).
- Una mayor persistencia de la volatilidad, es decir, mayores valores de \(\alpha_1+\beta_1\), suele estar asociada con colas más pesadas.


## Prueba de efectos ARCH

### Efectos ARCH

Antes de aplicar pruebas formales, puede observarse la heteroscedasticidad condicional de manera gráfica. Para esto:

<ol start="1">
<li> Estimamos el modelo para \(y_t\) y recuperamos sus residuales: \(e_t\).
</li>
<li> Examinamos el correlograma de  \(e_t^2\). _Si se observan patrones de agrupamiento o autocorrelaciones significativas_, tenemos evidencia de efectos ARCH/GARCH.
</li>
</ol>

### Prueba para los efectos ARCH

<span class="emphasis-blue">Prueba ARCH-LM de Engle (1982).</span> Consideremos un modelo para \(y_t\).

<ol start="1">
  <li> Estimamos el modelo y recuperamos sus residuales: \(e_t\).
</li>
<li> Ahora estimamos:
$$
e_t^2 = \alpha_0 + \alpha_1 e_{t-1}^2 + \alpha_2 e_{t-2}^2 + \dots + \alpha_m e_{t-m}^2 + u_t
$$
</li>
<li> Utilizamos el estadístico \(TR^2\) para probar la siguiente hipótesis:

$$
\begin{align}
H_0:& \ \alpha_1 = \alpha_2 = \dots = \alpha_m = 0 \\
H_1: &\  \text{Al menos un }\alpha_i\neq 0\\
TR^2 & \sim \chi^2_m
\end{align}
$$
</li>

> **Nota**. La prueba ARCH–LM contrasta la presencia de heteroscedasticidad condicional, sin distinguir entre estructuras ARCH o GARCH.


## Estimación y pronósticos, modelos ARCH/GARCH

### Estimación de los modelos ARCH/GARCH

Los modelos con efectos ARCH/GARCH se estiman por el _método de máxima verosimilitud_. 

En la práctica:
  
- Se asume una distribución para \(\upsilon_t\) (normal u otra)
- La estimación se realiza numéricamente
- Naturalmente, el software se hace cargo de todo.


### Pronósticos en modelos ARCH/GARCH (1/3)

En los modelos ARCH/GARCH, el objetivo es pronosticar la varianza condicional:
  
  
$$
\widehat{h}_{T+s\mid T} = \mathbb{E}(h_{T+s}\mid \Omega_T)
$$
donde \(\Omega_T\) es el conjunto de información disponible hasta el tiempo \(T\).


<span class="emphasis-blue">Nota.</span> Estos pronósticos se obtienen de forma recursiva, utilizando la estructura del modelo.
 




### Pronósticos en modelos ARCH/GARCH (2/3)

Para un \(ARCH(1)\) tenemos que:

<ul>
<li> El pronóstico depende de los choques recientes
</li>
<li> Conforme aumenta el horizonte, el pronóstico converge a:
$$
\begin{align}
\lim_{s\to\infty}\widehat{h}_{T+s\mid T}
&= \frac{\alpha_0}{1-\alpha_1}\\
&= \sigma^2
\end{align}
$$
</li>
<li> Cuanto mayor sea \(\alpha_1\), más lentamente se alcanza la convergencia.
</li>
<li> Si \(\alpha_1\) es cercano a \(1\), los choques afectan la volatilidad por más tiempo.
</li>
</ul>


### Pronósticos en modelos ARCH/GARCH (3/3)

Para un \(GARCH(1,1)\) tenemos que:

<ul>
<li> Conforme aumenta el horizonte, el pronóstico converge a:
$$
\begin{align}
\lim_{s\to\infty}\widehat{h}_{T+s\mid T}
&= \frac{\alpha_0}{1-(\alpha_1+\beta_1)}\\
&= \sigma^2
\end{align}
$$
</li>
<li> El término \(\alpha_1+\beta_1\) determina la persistencia de la volatilidad.
</li>
<li> Si \(\alpha_1+\beta_1\) es cercano a \(1\), los choques se disipan lentamente.
</li>
</ul>

> En la práctica, el comportamiento de los pronósticos en GARCH suele ser más realista debido a la persistencia adicional.

## Ejemplos

### Ejemplo ARCH: NYSE (1/3)

Considera la tasa de rendimiento diario de la NYSE U.S. 100 del 4 de enero del 2000 al 16 de julio del 2012:
  
```{r, echo=FALSE, message=FALSE, warning=FALSE, out.width='70%', out.height='60%'}

library(tidyverse)
library(rugarch)
library(xts)

data <- read.csv(here("data", "E321--NYSE Retutns.csv")) %>%
  mutate(
    DATE = as.Date(DATE, format = "%Y:%m:%d"),
    RATE = as.numeric(RATE)) %>%
  drop_na(DATE, RATE)

nyse_r <- xts(data$RATE, order.by = data$DATE)[-1]
sq_nyse <- nyse_r^2

par(mfrow = c(2,1), cex.main=1)
plot(nyse_r, type='l', pch=19, col=culer[1], main="NYSE U.S. 100", xlab="Tiempo", ylab="Log Returns")
plot(sq_nyse, type='l', pch=19, col=culer[2], main="", xlab="Tiempo", ylab="Cuadrado de los Log Returns")

```

### Ejemplo ARCH: NYSE (2/3)


Ajustamos el siguiente modelo:
  
<div style="display:flex; align-items:flex-start; gap:24px;">
<div style="flex:1;">
  
$$
\begin{align}
y_t &= \phi_0 + \varepsilon_t\\
\varepsilon_t &= \upsilon_t\sqrt{h_t} \\
h_t & = \alpha_0 + \alpha_1\varepsilon_{t-1}^2
\end{align}
$$
</div>
  
<div style="flex:1;">
  
  
```{r, echo=FALSE, message=FALSE, warning=FALSE}

spec_arch <- ugarchspec(
  variance.model = list(model = "sGARCH", garchOrder = c(1,0)),  # ARCH(1)
  mean.model     = list(armaOrder = c(0,0), include.mean = TRUE),
  distribution.model = "norm"
)

fit_arch <- ugarchfit(spec_arch, data = nyse_r)

# --- Varianza condicional ---
ht_arch <- rugarch::sigma(fit_arch)^2
ht_arch_xts <- xts(as.numeric(ht_arch), order.by = index(nyse_r))

# --- Gráfica  ---
plot(ht_arch_xts, type = 'l', col = culer[1],
     main = expression("Varianza condicional estimada ARCH(1): " ~ hat(h)[t]),
     xlab = "Tiempo", ylab = expression(hat(h)[t]))

```

</div>
</div>
  
  
### Ejemplo ARCH: NYSE (3/3)
  
Finalmente, un pronóstico de \(h_t\) para \(s=20\) periodos hacia adelante resulta en:
  
```{r, echo=FALSE, message=FALSE, warning=FALSE, fig.align='center',out.width='70%', out.height='60%'}

horizon <- 20 

next_bdays <- function(start_date, n) {
  d <- start_date; out <- as.Date(rep(NA, n)); k <- 0
  while (k < n) {
    d <- d + 1
    w <- as.POSIXlt(d)$wday
    if (!(w %in% c(0, 6))) { k <- k + 1; out[k] <- d }
  }
  return(out)
}

# --- Pronóstico de la varianza ---
last_date    <- end(nyse_r)
future_dates <- next_bdays(last_date, horizon)
fc           <- ugarchforecast(fit_arch, n.ahead = horizon)
h_fcst_xts   <- xts(as.numeric(sigma(fc))^2, order.by = future_dates)

# --- Varianza no condicional ---
coefs     <- coef(fit_arch)
omega     <- unname(coefs["omega"])
alpha1    <- unname(coefs["alpha1"])
beta1     <- if ("beta1" %in% names(coefs)) unname(coefs["beta1"]) else 0
sigma2_uc <- omega / (1 - alpha1 - beta1)


ht_tail <- tail(ht_arch_xts, 252)
plot_data_temp <- merge(ht_tail, h_fcst_xts)
uc_var_xts <- xts(rep(sigma2_uc, nrow(plot_data_temp)), 
                  order.by = index(plot_data_temp))
plot_data <- merge(plot_data_temp, uc_var_xts)
colnames(plot_data) <- c("Histórico", "Pronóstico", "Varianza no condicional")

# --- Gráfica ---
plot(plot_data, 
     main = "Varianza Condicional: Histórico y Pronóstico (s=20)",
     col = c(culer[1], culer[2], culer[3]),
     lty = c(1, 2, 3), 
     lwd = c(1.5, 2, 1.5),
     legend.loc = "topright",
     cex.main = 1)

```


### Ejemplo GARCH: NYSE

Considera la tasa de rendimiento diario de la NYSE U.S. 100 del 4 de enero del 2000 al 16 de julio del 2012. Si ahora estimamos un GARCH(\(1,1\)):


```{r, echo=FALSE, message=FALSE, warning=FALSE, fig.align='center', out.width='70%', out.height='60%'}

spec_garch <- ugarchspec(
  variance.model = list(model = "sGARCH", garchOrder = c(1,1)),
  mean.model     = list(armaOrder = c(0,0), include.mean = TRUE),
  distribution.model = "norm"
)

fit_garch <- ugarchfit(spec_garch, data = nyse_r)

# --- Varianza condicional estimada (histórica) ---
ht_garch      <- rugarch::sigma(fit_garch)^2
ht_garch_xts  <- xts(as.numeric(ht_garch), order.by = index(nyse_r))

# --- Función de próximos días hábiles ---
next_bdays <- function(start_date, n) {
  d <- start_date; out <- as.Date(rep(NA, n)); k <- 0
  while (k < n) {
    d <- d + 1
    w <- as.POSIXlt(d)$wday
    if (!(w %in% c(0, 6))) { k <- k + 1; out[k] <- d }
  }
  return(out)
}

# --- Pronóstico de la varianza (s pasos adelante) ---
horizon      <- 200
last_date    <- end(nyse_r)
future_dates <- next_bdays(last_date, horizon)
fc_garch     <- ugarchforecast(fit_garch, n.ahead = horizon)
h_fcst_xts   <- xts(as.numeric(sigma(fc_garch))^2, order.by = future_dates)

# --- Varianza no condicional (GARCH(1,1)) ---
coefs     <- coef(fit_garch)
omega     <- unname(coefs["omega"])
alpha1    <- unname(coefs["alpha1"])
beta1     <- unname(coefs["beta1"])
sigma2_uc <- omega / (1 - alpha1 - beta1)

# --- Datos para la gráfica: última ventana histórica + pronóstico + var. incondicional ---
ht_tail        <- tail(ht_garch_xts, 252)
plot_data_temp <- merge(ht_tail, h_fcst_xts)
uc_var_xts     <- xts(rep(sigma2_uc, nrow(plot_data_temp)), order.by = index(plot_data_temp))
plot_data      <- merge(plot_data_temp, uc_var_xts)
colnames(plot_data) <- c("Histórico", "Pronóstico", "Varianza no condicional")

plot(plot_data,
     main = "Varianza Condicional — Histórico y Pronóstico",
     col  = c(culer[1], culer[2], culer[3]),
     lty  = c(1, 2, 3),
     lwd  = c(1.5, 2, 1.5),
     legend.loc = "topright",
     cex.main = 1)

```


### Ejemplo GARCH: Brent (1/3)

Considera el rendimiento del precio spot semanal del Brent (15/may/1987–1/nov/2013). 

```{r, echo=FALSE, message=FALSE, warning=FALSE, out.width='70%', out.height='60%'}

library(tidyverse)
library(rugarch)
library(xts)


invisible(Sys.setlocale("LC_TIME", "es_MX.UTF-8"))

oil_raw <- read_csv(here("data", "E322--Oil.csv")) %>%
  mutate(
    Date = as.Date(Date, format = "%b %d, %Y"),
    Spot = as.numeric(Spot))

oil_returns <- oil_raw %>%
  arrange(Date) %>%
  mutate(Return = log(Spot) - log(lag(Spot))) %>%
  drop_na()

oil_xts <- xts(oil_returns$Return, order.by = oil_returns$Date)


plot(oil_xts, main = "Rendimientos Semanales del Petróleo Brent", 
     col = culer[1], xlab="Tiempo", ylab = "Log Returns")

```

### Ejemplo GARCH: Brent (2/3)


Ajustamos el siguiente modelo:

<div style="display:flex; align-items:flex-start; gap:24px;">
<div style="flex:1;">

$$
\begin{align}
y_t &= \mu + \varepsilon_t + \theta_1 \varepsilon_{t-1} \\
\varepsilon_t &= \upsilon_t\sqrt{h_t} \\
h_t & = \alpha_0 + \alpha_1\varepsilon_{t-1}^2 + \beta_1 h_{t-1}
\end{align}
$$
</div>

<div style="flex:1;">


```{r, echo=FALSE, message=FALSE, warning=FALSE}

spec_oil <- ugarchspec(
  variance.model = list(model = "sGARCH", garchOrder = c(1, 1)),
  mean.model     = list(armaOrder = c(0, 1), include.mean = TRUE),
  distribution.model = "norm" 
)

fit_oil <- ugarchfit(spec = spec_oil, data = oil_xts)

# --- Varianza condicional ---
ht_garch <- rugarch::sigma(fit_oil)^2
ht_garch_xts <- xts(as.numeric(ht_garch), order.by = index(oil_xts))

# --- Gráfica  ---
plot(ht_garch_xts, type = 'l', col = culer[1],
     main = expression("Varianza Condicional Estimada MA(1)-GARCH(1,1): " ~ hat(h)[t]),
     xlab = "Tiempo", ylab = expression(hat(h)[t]))

```

</div>
</div>


### Ejemplo GARCH: Brent (3/3)

Finalmente, un pronóstico de \(h_t\) para \(s=200\) periodos hacia adelante resulta en:

```{r, echo=FALSE, message=FALSE, warning=FALSE, fig.align='center',out.width='70%', out.height='60%'}

horizon <- 200

next_weeks <- function(start_date, n) {
  seq.Date(from = start_date + 7, by = "week", length.out = n)
}

# --- Pronóstico de la varianza ---
last_date    <- end(oil_xts)
future_dates <- next_weeks(last_date, horizon)
fc           <- ugarchforecast(fit_oil, n.ahead = horizon)
h_fcst_xts   <- xts(as.numeric(sigma(fc))^2, order.by = future_dates)

# --- Varianza no condicional ---
coefs     <- coef(fit_oil)
omega     <- unname(coefs["omega"])
alpha1    <- unname(coefs["alpha1"])
beta1     <- unname(coefs["beta1"])
sigma2_uc <- omega / (1 - alpha1 - beta1)


ht_tail <- tail(ht_garch_xts, 104) 

plot_data_temp <- merge(ht_tail, h_fcst_xts)
uc_var_xts <- xts(rep(sigma2_uc, nrow(plot_data_temp)), 
                  order.by = index(plot_data_temp))
plot_data <- merge(plot_data_temp, uc_var_xts)
colnames(plot_data) <- c("Histórico", "Pronóstico", "Varianza no condicional")

# --- Gráfica ---
plot(plot_data, 
     main = "Varianza Condicional: Histórico y Pronóstico",
     col = culer,
     lty = c(1, 2, 3), 
     lwd = c(1.5, 2, 1.5),
     legend.loc = "topright",
     cex.main = 1)

```


Nota que, a diferencia del del NYSE, aquí volatilidad estimada es más persistente y el pronóstico tarda más en converger a la varianza no condicional.