---
title: "Métodos Cuantitativos II"
subtitle: "Series de tiempo: modelado empírico y pronóstico"
author: 
  - "Alejandro Mosiño - _Universidad de Guanajuato_"
date: "v. 2026.01.15"

knit: (function(inputFile, encoding) {
  rmarkdown::render(inputFile, encoding = encoding, output_dir = "../docs") })

output: 
  ioslides_presentation:
    widescreen: true
    smaller: true
    transition: 0
    slide_level: 3
    css: ../src/custom.css
---


<a class="qmii-footer" href="QMII--00--Intro.pdf" target="_blank">
  PDF
</a>


## ¿Qué son las series de tiempo?

### ¿Qué son las series de tiempo? (1/5)

Por **serie de tiempo** nos referimos a _datos estadísticos_ que se recopilan, observan o registran en _intervalos de tiempo regulares_.


### ¿Qué son las series de tiempo? (2/5)

**Calentamiento global**

```{r, echo=FALSE, results="hide", message=FALSE, warning=FALSE, out.width='50%', out.height='60%'}

library(astsa)
culer=c(rgb(.85, .30, .12, .6), rgb(.12, .65, .85, .6))
tsplot(gtemp_land, col=culer[1], lwd=2, type="o", pch=20,
       ylab="Cambios en temperatura",
       main="Calentamiento Global")
lines(gtemp_ocean, col=culer[2], lwd=2, type="o", pch=20)
legend("topleft", col=culer, lty=1, lwd=2, pch=2,
       legend=c("Superficie de la tierra", "Superficie del mar"),
       bg="white")

```

Desviaciones con respecto al promedio del periodo 1950-1980

### ¿Qué son las series de tiempo? (3/5)

**Johnson & Johnson**

```{r, echo=FALSE, results="hide", message=FALSE, warning=FALSE, out.width='50%', out.height='60%'}

par(mfrow=2:1)
tsplot(jj, ylab = "QEPS", type="o", col=4,
       main="Ganancias Trimestrales Johnson & Johnson")
tsplot(log(jj), ylab = "log(QEPS)", type="o", col=4)
dev.off()

```

Ganancias trimestrales en niveles y en logaritmos.


### ¿Qué son las series de tiempo? (4/5)

**Dow Jones**

```{r, echo=FALSE, results="hide", message=FALSE, warning=FALSE, out.width='50%', out.height='60%'}

library(xts)
djia_return =diff(log(djia$Close))[-1]
par(mfrow=2:1)
plot(djia$Close, col=4)
plot(djia_return, col=4)
dev.off()

```
Índice y rendimientos.


### ¿Qué son las series de tiempo? (4/5)

**Crecimiento del PIB de Estados Unidos**

```{r, echo=FALSE, results="hide", message=FALSE, warning=FALSE, out.width='50%', out.height='60%'}

tsplot(diff(log(gdp)), type="o", col=4, 
       ylab="Crecimiento del PIB")
points(diff(gdp)/lag(gdp,-1), pch=3, col=2)

```
PIB cuatrimestral. Datos ajustados por el componente estacional.

## Modelos de series de tiempo

### ¿En qué consiste un análisis de series temporales?

Un análisis de series temporales consiste en desarrollar modelos matemáticos que nos permitan describir los datos, tomando en cuenta las características específicas de estos:

1. **Tendencia**
2. **Componente estacional**
3. **Componente cíclico**
4. **Componente irregular**

### Ejemplos (1/4)

Un ejemplo de modelo de series temporales es el Ruido Blanco (Gaussiano).

```{r, echo=FALSE, results="hide", message=FALSE, warning=FALSE, out.width='50%', out.height='50%'}

set.seed(12345)
w=rnorm(500)
tsplot(w, col=4, main="Ruido Blanco")

```


$$
\varepsilon_t \sim iid \mathcal{N}(0,1)
$$

### Ejemplos (2/4)

Un modelo de medias móviles.

```{r, echo=FALSE, results="hide", message=FALSE, warning=FALSE, out.width='50%', out.height='50%'}

par(mfrow=2:1)
v=filter(w,sides=2, filter=rep(1/3,3))
tsplot(w, col=4, main="Ruido Blanco")
tsplot(v, ylim=c(-3,3),col=4, main="Medias Móviles")
dev.off()

```


$$
\begin{align}
&y_t = \frac{1}{3}(\varepsilon_{t-1}+\varepsilon_{t}+\varepsilon_{t+1}) \\
&\varepsilon_t \sim iid \mathcal{N}(0,1)
\end{align}
$$

### Ejemplos (3/4)

Modelos autorregresivos

```{r, echo=FALSE, results="hide", message=FALSE, warning=FALSE, out.width='50%', out.height='50%'}

set.seed(90210)
w= rnorm(250+50)
x=filter(w, filter=c(1.5,-.75), method="recursive")[-(1:50)]
tsplot(x, main="Modelo Autorregresivo", col=4)

```

$$
\begin{align}
&y_t = 1.5 y_{t-1}-0.75y_{t-2}+\varepsilon_{t} \\
&\varepsilon_t \sim iid \mathcal{N}(0,1)
\end{align}
$$

### Ejemplos (4/4)

Caminata aleatoria con deriva

```{r, echo=FALSE, results="hide", message=FALSE, warning=FALSE, out.width='50%', out.height='50%'}

set.seed(314159265)
w= rnorm(200)
x=cumsum(w)
wd=w+.3
xd=cumsum(wd)
tsplot(xd, ylim=c(-2,80), main="Caminata aleatoria",
       ylab="", col=4)
abline(a=0, b=0.3, lty=2, col=4)
lines(x, col="darkred")
abline(h=0, col="darkred", lty=2)

```

$$
\begin{align}
&y_t = 0.3 +  y_{t-1}+\varepsilon_{t} \\
&\varepsilon_t \sim iid \mathcal{N}(0,1)
\end{align}
$$



## Objetivos del curso y contenido

### Objetivos del curso

Este curso sigue un enfoque de trabajo aplicado a problemas reales en finanzas, ingeniería y ciencias sociales:

1. _Explorar y transformar la serie_ (niveles, log, tasas de crecimiento)
2. _Diagnosticar patrones_ (tendencia, estacionalidad, volatilidad)
3. _Proponer y estimar modelos_ (ARMA/ARIMA/SARIMA/VAR/GARCH)
4. _Validar supuestos_ (residuales ~ ruido blanco)
5. _Evaluar pronósticos fuera de muestra_ (MAE/RMSE/MAPE + intervalos)

### Contenido

1. Introducción
2. Medidas de dependencia serial y estacionariedad
3. Modelos Autorregresivos con Medias Móviles (ARMA)
4. Procesos no estacionarios por tendencia (ARIMA)
4. Modelos estacionales (SARIMA)
5. Modelos de heteroscedasticidad condicional (ARCH/GARCH)
6. Vectores autorregresivos (VAR)
7. Cointegración y corrección de errores (ECM/VECM)


### Software

Utilizaremos principalmente **Gretl**, pero el estudiante puede optar por:

- R / RStudio
- Stata
- Eviews
- Python
- Julia

### Referencias

- **Brockwell**, P., y Davis, R. (2002). *Introduction to Time Series and Forecasting* (Second Edition). Springer. 

- **Enders**, W. (2014). *Applied Econometric Time Series* (4th Edition). Wiley.

- **Greene**, W. (2012). *Econometric Analysis* (7th Edition). Prentice Hall

- **Hamilton**, J. (1994). *Time Series Analysis*. Princeton University Press.

- **Shumway**, R., Stoffer, D. (2016). *Time Series Analysis and Applications* (EZ Green Edition).


### Evaluación

- Tareas: 30%
- Lecturas: 10%
- Proyecto Final: 30%
- Examen Final (Teoría): 30%

### Seguimiento

_Moodle_: Campus Digital UG

- Material del curso (diapositivas, datos)
- Distribución de tareas y actividades

_Microsoft Teams_:

- Toda comunicación con el profesor fuera de clase (atencion de dudas, avisos, etc.)