---
title: "Métodos Cuantitativos II"
subtitle: "Cointegración y el método de corrección de errores"
author: 
  - "Alejandro Mosiño - _Universidad de Guanajuato_"
date: "v. 2026.05.18"

knit: (function(inputFile, encoding) {
  rmarkdown::render(inputFile, encoding = encoding, output_dir = "../docs") })

output: 
  ioslides_presentation:
    widescreen: true
    smaller: true
    transition: 0
    slide_level: 3
    css: ../src/custom.css
---

<a class="qmii-footer" href="QMII--07--VECM.pdf" target="_blank">
  PDF
</a>


## Introducción

### Motivación (1/2) 

Consideremos el _modelo de demanda de dinero_:

$$
m_t  \;=\; \beta_0 \;+\; \underset{=1}{\beta_1} \; p_t + \underset{>0}{\beta_2}  \; y_t \;+\; \underset{<0}{\beta_3}  \;r_t \;+\; e_t
$$

donde:

$$
\begin{align}
m_t &: \text{Demanda de dinero} \\
p_t &: \text{Nivel de precios} \\
y_t &: \text{Ingreso real} \\
r_t &: \text{Tasa de interés real} \\
e_t &: \text{Término de error} \\
\end{align}
$$

La teoría económica sugiere que la demanda de dinero real, $m_t$, no debería desviarse permanentemente de su trayectoria. ¡Esto implica que el término de error $e_t$ debe ser _estacionario_!

### Motivación (2/2)

En el ejemplo anterior, si aplicamos pruebas de raíz unitaria (es decir, un análisis de estacionariedad) a $m_t$, $p_t$, $y_t$ y $r_t$, lo más probable es que todas sean $I(1)$. Entonces:

$$
e_t \;=\; m_t - \beta_0 - \beta_1 p_t - \beta_2 y_t + \beta_3 r_t
$$

Es decir, el término de error \(e_t\), que es estacionario, resulta de una combinación lineal de variables no estacionarias.

## Cointegración

### Equilibrio de largo plazo

Del ejemplo anterior podemos deducir la definición de **cointegración**.

Primero, diremos que un conjunto de variables económicas se encuentra en _equilibrio de largo plazo_ cuando existe una combinación lineal de estas tal que:

$$
\begin{align}
\beta_1 x_1 + \beta_2 x_2 + \dots + \beta_k x_k &= \mathbf{x}\boldsymbol{\beta}\\
\;&=\;  0 ,
\end{align}
$$

### Error de equilibrio

Aunque idealmente \(\mathbf{x}\boldsymbol{\beta} =   0\), en la práctica puede ocurrir que:

$$
\mathbf{x}\boldsymbol{\beta} = e_t
$$

El término \(e_t\) es el **error de equilibrio**. Este puede reflejar _desviaciones transitorias_ del punto de equilibrio. Si este es el caso y \(e_t\sim I(0)\), decimos que las variables del vector \(\mathbf x\) tienen una relación _estadística_ de largo plazo.


### Cointegración (1/2)

Las variables del vector $\mathbf x$ están _cointegradas de orden \((d,b)\)_ si:  

1. Todos sus componentes están integradas de orden \(d\), \(x_i \sim I(d)\);  
2. Existe un vector $\boldsymbol{\beta}$ tal que la combinación lineal $\mathbf{x}\boldsymbol{\beta} \sim I(d-b)$ con $b>0$.

El vector $\boldsymbol{\beta}$ se denomina **vector de cointegración**.

### Cointegración (2/2)

<span class="emphasis-blue">Nota</span>


* Si $\mathbf x$ tiene $k$ componentes no estacionarios, pueden existir hasta $h<k$ vectores de cointegración linealmente independientes.

* El número $h$ se conoce como **rango de cointegración**.

### Ejemplos (1/2)

En nuestro ejemplo de demanda de dinero, un vector de cointegración es:

$$
\boldsymbol{\beta}_1 = \begin{pmatrix} 1 & -\beta_0 & -\beta_1 & -\beta_2 & -\beta_3 \end{pmatrix}
$$

Sin embargo, supongamos que existe una regla de política económica (monetaria) tal que:

$$
\begin{align}
\uparrow m_t \; & \rightarrow \; \downarrow (p_t + y_t) \\
\downarrow m_t \; & \rightarrow \; \uparrow (p_t + y_t) \\
\end{align}
$$

En este caso, tenemos un segundo vector de cointegración:


$$
\boldsymbol{\beta}_2= \begin{pmatrix} 1 & -\gamma_0 & \gamma_1 & \gamma_2 & 0 \end{pmatrix}
$$

### Ejemplos (2/2)

<span class="emphasis-blue">Ejercicio</span>


Considera el siguiente modelo:

$$
\begin{align}
y_{1,t} &= \gamma y_{2,t} + u_{1t} \\
y_{2,t} &= y_{2,t-1} + u_{2t} \\
u_{it} & \sim WN(0,\sigma^2_i); \ i=1,2\\
\mathbb{C}ov(u_{it},u_{it-h}) &= 0 \\
\mathbb{C}ov(u_{it},u_{jt}) &= 0
\end{align}
$$

Muestra que $y_{1,t}$ y $y_{2,t}$ están cointegradas. ¿Cuál es el vector de cointegración, \(\boldsymbol{\beta}\)?

## Modelo de corrección de errores (ECM)

### Modelo de corrección de errores (1/3)

Considera un _modelo de la estructura temporal de las tasas de interés_:

$$
\begin{aligned}
\Delta r_{s,t} &= \alpha_s\bigl(r_{s,t-1} - \beta\,r_{l,t-1}\bigr)
          + \sum_{i=1}^{p}\gamma_{si}\,\Delta r_{s,t-i}
          + \sum_{i=1}^{p}\delta_{si}\,\Delta r_{l,t-i}
          + u_{s,t},\\[6pt]
\Delta r_{l,t} &= \alpha_l\bigl(r_{s,t-1} - \beta\,r_{l,t-1}\bigr)
          + \sum_{i=1}^{p}\gamma_{li}\,\Delta r_{s,t-i}
          + \sum_{i=1}^{p}\delta_{li}\,\Delta r_{l,t-i}
          + u_{l,t}.
\end{aligned}
$$

Si las tasas son \(I(1)\) y los términos de error son ruidos blancos (posiblemente correlacionados), los términos entre paréntesis deben ser estacionarios. Estos términos representan el error de equilibrio.


### Modelo de corrección de errores (2/3)

El modelo anterior nos permite analizar cómo se corrigen los _desequilibrios de corto plazo_ en las tasas de interés. Este es un ejemplo de **modelo de corrección de errores (ECM)**.


<span class="emphasis-blue">Nota</span>

Para que el modelo de corrección de errores exista, es necesario que las variables \(r_{s,t}\) y \(r_{l,t}\) estén cointegradas. En el ejemplo estas están cointegradas de orden \((1,1)\) y el vector de cointegración es \( \begin{pmatrix} 1 & -\beta\end{pmatrix} \).


### Modelo de corrección de errores (3/3)

Nota que no existe corrección de errores si:

- las variables no están cointegradas, o

- $\alpha_s = \alpha_l = 0$.

En tal caso, el modelo se reduce a un VAR para las primeras diferencias de \(r_{s,t}\) y \(r_{l,t}\). Esto es, un VAR para  $\Delta r_{s,t}$ y $\Delta r_{l,t}$.

## Procedimiento de Engle–Granger

### Procedimiento de Engle–Granger

Consideremos dos variables, \(y_t\) y \(z_t\), posiblemente \(I(1)\). El procedimiento de Engle y Granger consta de cuatro pasos.

### Paso 1

Confirmar el orden de integración de \(y_t\) y \(z_t\):

- Si las dos variables son efectivamente  \(I(1)\) continuamos al paso 2.

- Si las dos variables están integradas de diferente orden, podemos concluir que no están cointegradas.

- Si las dos variables son  \(I(0)\) (estacionarias) ajustamos a cada una de ellas un modelo del tipo ARMA.

### Paso 2

Estimar la relación de largo plazo entre \(y_t\) y \(z_t\):

$$
y_t = \beta_0 + \beta_1 z_t + u_t.
$$

Para que exista cointegración, es necesario que el término \(u_t\) sea estacionario. Para esto, y dado que \(u_t\) es desconocido, aplicamos una prueba de Dickey-Fuller (aumentada) al término:

$$
e_t = y_t - \hat{y}_t
$$

_Nota_. En la prueba de DF, usamos las **tablas de Engle-Granger** en lugar de las de DF.


### Paso 3

Si $y_t$ y $z_t$ están cointegradas, el ECM (como un VAR restringido):

$$
\begin{align}
\Delta y_t &= \alpha_1 + \alpha_y\,\left(y_{t-1} - \beta_0 - \beta_1 z_{t-1}\right)
             + \sum_{i=1}^{p}a_{1,1}(i)\,\Delta y_{t-i}
             + \sum_{i=1}^{p}a_{1,2}(i)\,\Delta z_{t-i}
             + \varepsilon_{y,t}\\
\Delta z_t &= \alpha_2 + \alpha_z\,\left(y_{t-1} - \beta_0 - \beta_1 z_{t-1}\right)
             + \sum_{i=1}^{p}a_{2,1}(i)\,\Delta y_{t-i}
             + \sum_{i=1}^{p}a_{2,2}(i)\,\Delta z_{t-i}
             + \varepsilon_{z,t}\\
\end{align}
$$


Engle–Granger sugieren sustituir $y_{t-1} - \beta_0 - \beta_1 z_{t-1}$ por $\hat e_{t-1}$ obtenido en el paso 2.

### Paso 4

Revisamos si el modelo es adecuado:

- Revisamos si los residuales del modelo son ruidos blancos.

- Revisamos la estimación de las velocidades de ajuste. Si estos son estadísticamente iguales a cero, concluimos que no existe un ECM.

- Si el ECM es válido, podemos calcular las funciones de impulso-respuesta y descomposición de la varianza para analizar el comportamiento del modelo.

### Ejemplo (1/9)

Consideremos al Producto Interno Bruto de Estados Unidos (USA) y de Australia (AUS).


```{r, echo=FALSE, results="show", message=FALSE, warning=FALSE, out.width='70%', out.height='60%'}
library(tidyverse)
library(zoo)     # para manejar trimestres (yearqtr)
library(urca)    # pruebas de raíz unitaria y cointegración
library(here)

# Cargar datos USA–Australia
usaus <- read_csv(here("Data/E323--USAUS.csv")) |> 
  mutate(
    date = as.yearqtr(obs, format = "%YQ%q")
  )

usa_ts <- ts(usaus$usa, start = c(1970, 1), frequency = 4)
aus_ts <- ts(usaus$aus, start = c(1970, 1), frequency = 4)

# Construir diferencias
usaus_diff <- usaus |>
  arrange(date) |>
  mutate(
    d_usa = c(NA, diff(usa)),
    d_aus = c(NA, diff(aus))
  )

# Pasar a formato largo para graficar
gdp_long <- usaus_diff |>
  select(date, usa, aus, d_usa, d_aus) |>
  pivot_longer(
    cols = -date,
    names_to = "serie",
    values_to = "valor"
  ) |>
  mutate(
    # Orden didáctico deseado en las facetas:
    # fila 1: usa | aus
    # fila 2: d_usa | d_aus
    serie = factor(serie,
                   levels = c("usa", "aus", "d_usa", "d_aus"))
  )

# Gráfica
ggplot(gdp_long, aes(x = date, y = valor)) +
  geom_line() +
  facet_wrap(~ serie, ncol = 2, scales = "free_y") +
  labs(
    x = NULL,
    y = NULL,
    title = "PIB real USA y Australia: niveles y primeras diferencias"
  ) +
  theme_minimal()

```


### Ejemplo (2/9)

El primer paso del procedimiento de Engle-Granger consiste en confirmar el orden de integración de ambas series. Una prueba de Dickey-Fuller (para un modelo con tendencia y un rezago) indica que la serie \(USA\sim I(1)\): 

```{r, echo=FALSE, results="hide", message=FALSE, warning=FALSE, out.width='70%', out.height='60%'}

# ADF en niveles con constante y tendencia
adf_usa_lvl <- ur.df(usa_ts, type = "trend", lags = 2)
adf_aus_lvl <- ur.df(aus_ts, type = "trend", lags = 2)

summary(adf_usa_lvl)
summary(adf_aus_lvl)

# ADF en primeras diferencias con sólo constante (drift)
d_usa_ts <- diff(usa_ts)
d_aus_ts <- diff(aus_ts)

adf_usa_diff <- ur.df(d_usa_ts, type = "drift", lags = 0)
adf_aus_diff <- ur.df(d_aus_ts, type = "drift", lags = 0)

sadf_usa <- summary(adf_usa_diff)
sadf_aus <- summary(adf_aus_diff)

```

```{r, echo=FALSE, results="show", message=FALSE, warning=FALSE, out.width='70%', out.height='60%'}

adf_usa_diff
sadf_usa@cval

```

### Ejemplo (3/9)


De igual forma, una prueba de Dickey-Fuller (para un modelo con tendencia y un rezago). indica que la serie \(AUS\sim I(1)\): 

```{r, echo=FALSE, results="show", message=FALSE, warning=FALSE, out.width='70%', out.height='60%'}

adf_aus_diff
sadf_aus@cval

```


### Ejemplo (4/9)

El segundo paso del procedimiento de Engle-Granger comienza estimando la relación de largo plazo entre las series USA y AUS. Aquí estimamos la siguiente relación:

$$
aus_t = \beta_0 + \beta_1 usa_t + u_t
$$

```{r, echo=FALSE, results="show", message=FALSE, warning=FALSE, out.width='70%', out.height='60%'}

coint_reg <- lm(aus ~ usa, data = usaus)
summary(coint_reg)

usaus <- usaus |>
  mutate(
    ehat = resid(coint_reg)   # residuales de la relación de largo plazo
  )

```


### Ejemplo (5/9)

En el Paso 2 del procedimiento de Engle-Granger, tenemos que recuperar el residual de la relación entre las series USA y AUS. 

$$
e_t = aus_t - b_0 - b_1 usa_t
$$

donde \(b_0 \) y \(b_1\) son los estimadores de MCO. Para que las series USA y AUS estén cointegradas, es necesario que este residual se comporte como un ruido blanco (esto es, una serie estacionaria: \(e_t\sim I(0)\)).

### Ejemplo (6/9)

Graficamos el término de corrección de errores, \(e_t\). ¿Parece un ruido blanco?

```{r, echo=FALSE, results="show", message=FALSE, warning=FALSE, out.width='70%', out.height='60%'}

ggplot(usaus, aes(x = date, y = ehat)) +
  geom_line() +
  labs(
    x = NULL,
    y = "Error de equilibrio",
    title = "Término de corrección de errores (AUS - β·USA)"
  ) +
  theme_minimal()

```

### Ejemplo (7/9)

Una prueba de Dickey-Fuller aumentada  aplicada a \(e_t\), indica que este es, de hecho, estacionario: 

```{r, echo=FALSE, results="hide", message=FALSE, warning=FALSE, out.width='70%', out.height='60%'}

ehat_ts <- ts(usaus$ehat, start = c(1970, 1), frequency = 4)
adf_ehat <- ur.df(ehat_ts, type = "none", lags = 0)
sadf_ehat <- summary(adf_ehat)

```

```{r, echo=FALSE, results="show", message=FALSE, warning=FALSE, out.width='70%', out.height='60%'}


adf_ehat
sadf_ehat@cval

```


### Ejemplo (8/9)

Finalmente, dado que las series USA y AUS parecen estar cointegradas, estimamos el modelo de corrección de errores. Este es el Paso 3 del procecimiento de Engle-Granger. Para la serie AUS tenemos:

```{r, echo=FALSE, results="show", message=FALSE, warning=FALSE, out.width='70%', out.height='60%'}

usaus_ecm <- usaus |>
  arrange(date) |>
  mutate(
    d_aus   = c(NA, diff(aus)),
    d_usa   = c(NA, diff(usa)),
    ehat_l1 = dplyr::lag(ehat)
  ) |>
  drop_na(d_aus, d_usa, ehat_l1)

# ECM para Australia
ecm_aus <- lm(d_aus ~ 1 + ehat_l1, data = usaus_ecm)
summary(ecm_aus)

```

### Ejemplo (9/9)

El modelo de corrección de errores para USA es:

```{r, echo=FALSE, results="show", message=FALSE, warning=FALSE, out.width='70%', out.height='60%'}

# ECM para USA
ecm_usa <- lm(d_usa ~ 1 + ehat_l1, data = usaus_ecm)
summary(ecm_usa)

```

###  Modelo de corrección de errores vectorial (VECM)

<span class="emphasis-blue">Nota</span>

El modelo de corrección de errores permite describir el ajuste de _una variable_ ante desviaciones del equilibrio de largo plazo. Sin embargo, este enfoque tiene dos limitaciones importantes:

- En la práctica, el procedimiento de Engle–Granger se limita a una sola relación de cointegración.

- Modela el ajuste ecuación por ecuación, no como un sistema.

En contextos multivariados, especialmente cuando varias variables interactúan simultáneamente, es natural permitir que _todas_ respondan a los desequilibrios de largo plazo. El modelo que permite hacerlo es el **Modelo de Corrección de Errores Vectorial (VECM)**.

